ACORDAO-COMPLETO-2587223

ACÓRDÃO 3377/2023 ATA 12/2023 - PRIMEIRA CÂMARA

VISTA, relatada e discutida esta tomada de contas especial, instaurada pela Secretaria Especial do Desenvolvimento Social em virtude de não comprovação da regular aplicação de recursos repassados pela União por meio do Fundo Nacional de Assistência Social, 
ACORDAM os ministros do Tribunal de Contas da União, reunidos em sessão da Primeira Câmara, ante as razões expostas pelo relator e com fundamento nos arts. 1º, inciso I, e 12, § 3º, da Lei 8.443/1992 e arts. 2º, 11 e 12 da Resolução-TCU 344/2022, em:  
9.1. considerar revel Elbson Dias Soares, para todos os efeitos, dando-se prosseguimento ao processo; 
9.2. reconhecer a ocorrência de prescrição das pretensões punitiva e ressarcitória;
9.3. deixar de prosseguir com o julgamento das contas;
9.4. arquivar o processo.

Tomada de Contas Especial instaurada pela Secretaria Especial do Desenvolvimento Social em razão da não comprovação da regular aplicação de recursos repassados pela União por meio do Fundo Nacional de Assistência Social ao Município de Anagé, BA.

Primeira Câmara

Município de Anagé/BA.

3. Responsável: Elbson Dias Soares (XXX.375.505-XX).
3.1. Interessada: Secretaria Especial do Desenvolvimento Social (extinta).

13.1. Ministros presentes: Walton Alencar Rodrigues (Presidente) e Jhonatan de Jesus (Relator).
13.2. Ministro-Substituto convocado: Weder de Oliveira.

JHONATAN DE JESUS

Adoto, como parte inicial do relatório, a instrução da Unidade de Auditoria Especializada em Tomada de Contas Especial (AudTCE) , antiga Secretaria de Controle Externo de Tomada de Contas Especial, que contou com a anuência de seu corpo dirigente (peças 75) : 
"INTRODUÇÃO
1.	Cuidam os autos de tomada de contas especial instaurada pela Secretaria Especial do Desenvolvimento Social, em desfavor de Elbson Dias Soares (CPF: XXX.375.505-XX) , em razão de não comprovação da regular aplicação dos recursos repassados pela União por meio do Fundo Nacional de Assistência Social.
HISTÓRICO
2.	Em 1/10/2020, com fundamento na IN/TCU 71/2012, alterada pela IN/TCU 76/2016, e DN/TCU 155/2016, o dirigente da instituição Secretaria Especial do Desenvolvimento Social autorizou a instauração da tomada de contas especial (peça 47) . O processo foi registrado no sistema e-TCE com o número 4091/2019.
3.	O fundamento para a instauração da Tomada de Contas Especial, conforme consignado na matriz de responsabilização elaborada pelo tomador de contas, foi a constatação das seguintes irregularidades: 
Ausência parcial de documentação de prestação de contas dos recursos federais repassados ao Prefeitura Municipal de Anagé - BA, no âmbito do PSB/PSE-2009, que se dá nos itens (3.3.1 e 3.3.3) do relatório de fiscalização n° 01672.
Desvio de finalidades, referente a irregularidades no pagamento e fracionamento de despesas no aluguel de veículos e no abastecimento com recursos da assistência social, item 3.3.2 do relatório de fiscalização n° 01672.
4.	O responsável arrolado na fase interna foi devidamente comunicado e, diante da ausência de justificativas suficientes para elidir as irregularidades e da não devolução dos recursos, instaurou-se a tomada de contas especial.
5.	No relatório (peça 54) , o tomador de contas concluiu que o prejuízo importaria no valor original de R$ 37.379,86, imputando-se a responsabilidade a Elbson Dias Soares, Prefeito Municipal, no período de 1/1/2009 a 31/12/2012, na condição de gestor dos recursos. 
6.	Em 28/12/2020, a Controladoria-Geral da União emitiu o relatório de auditoria (peça 56) , em concordância com o relatório do tomador de contas. O certificado de auditoria e o parecer do dirigente do órgão de controle interno concluíram pela irregularidade das presentes contas (peças 57 e 58) .
7.	Em 7/1/2021, o ministro responsável pela área atestou haver tomado conhecimento das conclusões contidas no relatório e certificado de auditoria, bem como do parecer conclusivo do dirigente do órgão de controle interno, manifestando-se pela irregularidade das contas, e determinou o encaminhamento do processo ao Tribunal de Contas da União (peça 59) .
8.	Na instrução inicial (peça 63) , analisando-se os documentos nos autos, concluiu-se pela necessidade de realização de citação para a seguinte irregularidade: 
8.1. Irregularidade 1: ausência dos documentos comprobatórios da despesa de programa do FNAS.
8.1.1. Evidências da irregularidade: documentos técnicos presentes nas peças 22 e 46.
8.1.2. Normas infringidas: art. 70, parágrafo único, da Constituição Federal de 1988; art. 93, do Decreto-lei 200; arts. 9º, 10, § 2º, e 11 da Portaria MDS 459/2005; art. 7º da Portaria MDS 96/2009 e art. 14 da Portaria MDS 625/2010.
8.2. Débitos relacionados ao responsável Elbson Dias Soares (CPF: XXX.375.505-XX) :
	Data de ocorrência
	Valor histórico (R$) 

	29/10/2009
	662,00

	1/12/2009
	463,50

	1/3/2009
	36.254,36

8.2.1. Cofre credor: Fundo Nacional de Assistência Social.
8.2.2. Responsável: Elbson Dias Soares (CPF: XXX.375.505-XX) .
8.2.2.1. Conduta: não apresentar documentos comprobatórios das despesas realizadas com recursos repassados para a execução de programa do FNAS.
8.2.2.2. Nexo de causalidade: a não comprovação das despesas realizadas impediu a comprovação da regular aplicação dos recursos federais repassados no âmbito do instrumento em questão, resultando em presunção de dano ao erário.
8.2.2.3. Culpabilidade: não há excludentes de ilicitude, de culpabilidade e de punibilidade; é razoável supor que o responsável tinha consciência da ilicitude de sua conduta; era exigível conduta diversa da praticada, qual seja, apresentar a documentação comprobatória das despesas realizadas necessária à comprovação da regular aplicação dos recursos federais repassados, conforme estabelecido nas normas aplicáveis. 
9.	Encaminhamento: citação.
10. Em cumprimento ao pronunciamento da unidade (peça 65) , foi efetuada citação do responsável, nos moldes adiante:
a)	 Elbson Dias Soares - promovida a citação do responsável, conforme delineado adiante:
Comunicação: Ofício 26563/2022 - Seproc (peça 66) 
Data da Expedição: 20/6/2022
Data da Ciência: 28/6/2022 (peça 68) 
Nome Recebedor: Roseldo Ribeiro Soares
Observação: Ofício enviado para o endereço do responsável, conforme pesquisa na base de dados no sistema da Receita Federal, custodiada pelo TCU.
Fim do prazo para a defesa: 13/7/2022	
11. Conforme Despacho de Conclusão das Comunicações Processuais (peça 74) , as providências inerentes às comunicações processuais foram concluídas. 
12. Transcorrido o prazo regimental, o responsável Elbson Dias Soares permaneceu silente, devendo ser considerado revel, nos termos do art. 12, § 3º, da Lei 8.443/1992.
ANÁLISE DOS PRESSUPOSTOS DE PROCEDIBILIDADE DA IN/TCU 71/2012
Avaliação de Viabilidade do Exercício do Contraditório e Ampla Defesa
13. Verifica-se que não houve o transcurso de mais de dez anos desde o fato gerador sem que tenha havido a notificação do responsável pela autoridade administrativa federal competente (art. 6º, inciso II, c/c art. 19 da IN/TCU 71/2012, modificada pela IN/TCU 76/2016) , uma vez que o fato gerador da irregularidade sancionada ocorreu em 1/12/2009, e o responsável foi notificado sobre a irregularidade pela autoridade administrativa competente conforme segue:
13.1. Elbson Dias Soares, por meio do ofício acostado à peça 7, recebido em 12/4/2012, conforme AR (peça 8) .
Valor de Constituição da TCE 
14. Verifica-se, ainda, que o valor atualizado do débito apurado (sem juros) em 1/1/2017 é de R$ 61.034,90, e que apesar de ser inferior ao limite de R$ 100.000,00 constitui TCE em conjunto com o [outro] débito (...) , do mesmo responsável cuja soma ultrapassa o valor de R$ 100.000,00, na forma estabelecida conforme os arts. 6º, § 1°, e 19 da IN/TCU 71/2012, modificada pela IN/TCU 76/2016. 
OUTROS PROCESSOS/DÉBITOS NOS SISTEMAS DO TCU COM OS MESMOS RESPONSÁVEIS
15. Informa-se que foram encontrados processos no Tribunal com o mesmo responsável:
	Responsável
	Processo

	Elbson Dias Soares
	Processo 006.937/2016-0 [TCE, encerrado, 'TCE instaurada pelo Fundo Nacional de Assistência Social, em razão da Impugnação de despesas, referente a Proteção Social Básica e Proteção Social Especial PSB/PSE, celebrado com a Prefeitura Municipal de Anagé/BA, (Gestões: 1197-2000, 2001-2004 e 2009-2012) , (Processo original: 71000.114931/2015-27) ']
Processo 014.020/2014-9 [TCE, encerrado, 'Tomada de Contas Especial contra o Sr. Elbson Dias Soares e Rubens Oliveira Dias, prefeito municipal (gestão 2009 a 2012) e prefeito municipal (gestão 2005 a 2008, impugnação parcial de despesas FNS/MS.
Processo 034.579/2018-4 [CBEX, encerrado, 'Cobrança Executiva de débito/multa originária do (s) AC (s) AC-1996-7/2018-1C, referente ao TC Processo 006.937/2016-0']
Processo 010.594/2022-1 [TCE, aberto, 'TCE instaurada pelo (a) Secretaria Especial do Desenvolvimento Social em razão de Omissão no dever de prestar contas, função ASSISTENCIA SOCIAL, para atendimento à/ao PSB/PSE - 2012 (nº da TCE no sistema: 1131/2022) ']

16. A tomada de contas especial está, assim, devidamente constituída e em condição de ser instruída.
EXAME TÉCNICO
Da validade das notificações:
17. Preliminarmente, cumpre tecer breves considerações sobre a forma como são realizadas as comunicações processuais no TCU. A esse respeito, destacam-se o art. 179, do Regimento Interno do TCU (Resolução 155, de 4/12/2002) e o art. 4º, inciso III, § 1º, da Resolução TCU 170, de 30 de junho de 2004, in verbis:
'Art. 179. A citação, a audiência ou a notificação, bem como a comunicação de diligência, far-se-ão:
I - mediante ciência da parte, efetivada por servidor designado, por meio eletrônico, fac-símile, telegrama ou qualquer outra forma, desde que fique confirmada inequivocamente a entrega da comunicação ao destinatário;
II - mediante carta registrada, com aviso de recebimento que comprove a entrega no endereço do destinatário;
III - por edital publicado no Diário Oficial da União, quando o seu destinatário não for localizado
 (...) 
Art. 3º As comunicações serão dirigidas ao responsável, ou ao interessado, ou ao dirigente de órgão ou entidade, ou ao representante legal ou ao procurador constituído nos autos, com poderes expressos no mandato para esse fim, por meio de:
I - correio eletrônico, fac-símile ou telegrama;
II - servidor designado;
III - carta registrada, com aviso de recebimento;
IV - edital publicado no Diário Oficial da União, quando o seu destinatário não for localizado, nas hipóteses em que seja necessário o exercício de defesa.
Art. 4º. Consideram-se entregues as comunicações:
I - efetivadas conforme disposto nos incisos I e II do artigo anterior, mediante confirmação da ciência do destinatário;
II - realizadas na forma prevista no inciso III do artigo anterior, com o retorno do aviso de recebimento, entregue comprovadamente no endereço do destinatário;
III - na data de publicação do edital no Diário Oficial da União, quando realizadas na forma prevista no inciso IV do artigo anterior.
§ 1º O endereço do destinatário deverá ser previamente confirmado mediante consulta aos sistemas disponíveis ao Tribunal ou a outros meios de informação, a qual deverá ser juntada ao respectivo processo.
 (...) '
18. Bem se vê, portanto, que a validade da citação via postal não depende de que o aviso de recebimento seja assinado pelo próprio destinatário da comunicação, o que dispensa, no caso em tela, a entrega do AR em 'mãos próprias'. A exigência da norma é no sentido de o Tribunal verificar se a correspondência foi entregue no endereço correto, residindo aqui a necessidade de certeza inequívoca. 
19. Não é outra a orientação da jurisprudência do TCU, conforme se verifica dos julgados a seguir transcritos:
'São válidas as comunicações processuais entregues, mediante carta registrada, no endereço correto do responsável, não havendo necessidade de que o recebimento seja feito por ele próprio (Acórdão 3648/2013-TCU-Segunda Câmara, Relator José Jorge) ;
É prescindível a entrega pessoal das comunicações pelo TCU, razão pela qual não há necessidade de que o aviso de recebimento seja assinado pelo próprio destinatário. Entregando se a correspondência no endereço correto do destinatário, presume-se o recebimento da citação. (Acórdão 1019/2008-TCU-Plenário, Relator Benjamin Zymler) ;
As comunicações do TCU, inclusive as citações, deverão ser realizadas mediante Aviso de Recebimento - AR, via Empresa Brasileira de Correios e Telégrafos, bastando para sua validade que se demonstre que a correspondência foi entregue no endereço correto.' (Acórdão 1526/2007-TCU-Plenário, Relator Aroldo Cedraz) .
20.	 A validade do critério de comunicação processual do TCU foi referendada pelo Supremo Tribunal Federal, nos termos do julgamento do MS-AgR 25.816/DF, por meio do qual se afirmou a desnecessidade da ciência pessoal do interessado, entendendo-se suficiente a comprovação da entrega do 'AR' no endereço do destinatário:
'Ementa: agravo regimental. Mandado de segurança. Desnecessidade de intimação pessoal das decisões do tribunal de contas da união. art. 179 do regimento interno do TCU. Intimação do ato impugnado por carta registrada, iniciado o prazo do art. 18 da lei nº 1.533/51 da data constante do aviso de recebimento. Decadência reconhecida. Agravo improvido.
O envio de carta registrada com aviso de recebimento está expressamente enumerado entre os meios de comunicação de que dispõe o Tribunal de Contas da União para proceder às suas intimações.
O inciso II do art. 179 do Regimento Interno do TCU é claro ao exigir apenas a comprovação da entrega no endereço do destinatário, bastando o aviso de recebimento simples.' 
Da revelia do responsável Elbson Dias Soares
21. No caso vertente, a citação do responsável se deu em endereços provenientes da base de CPFs da Receita Federal, em sistema custodiado pelo TCU. A entrega dos ofícios citatórios nesses endereços ficou comprovada (peça 68) . Registra-se que o responsável solicitou (peça 70) e foi atendido em pedido de prorrogação de prazo (peça 73) , mas não apresentou defesa.
22.	 Nos processos do TCU, a revelia não leva à presunção de que seriam verdadeiras todas as imputações levantadas contra os responsáveis, diferentemente do que ocorre no processo civil, em que a revelia do réu opera a presunção da verdade dos fatos narrados pelo autor (Acórdão 1009/2018-TCU-Plenário, Relator Bruno Dantas; 2369/2013-TCU-Plenário, Relator Benjamin Zymler e 2449/2013-TCU-Plenário, Relator Benjamin Zymler) . Dessa forma, a avaliação da responsabilidade do agente não pode prescindir da prova existente no processo ou para ele carreada. 
23.	 Ao não apresentar sua defesa, o responsável deixou de produzir prova da regular aplicação dos recursos sob sua responsabilidade, em afronta às normas que impõem aos gestores públicos a obrigação legal de, sempre que demandados pelos órgãos de controle, apresentar os documentos que demonstrem a correta utilização das verbas públicas, a exemplo do contido no art. 93 do Decreto-Lei 200/1967: 'Quem quer que utilize dinheiros públicos terá de justificar seu bom e regular emprego na conformidade das leis, regulamentos e normas emanadas das autoridades administrativas competentes.' 
24.	 Mesmo as alegações de defesa não sendo apresentadas, considerando o princípio da verdade real que rege esta Corte, procurou-se buscar, em manifestações do responsável na fase interna desta Tomada de Contas Especial, se havia algum argumento que pudesse ser aproveitado a seu favor. 
25.	 Os argumentos apresentados na fase interna (peças 12, 29, 34, 42, 43, 44 e 45) não elidem as irregularidades apontadas.
26.	 Em se tratando de processo em que a parte interessada não se manifestou acerca das irregularidades imputadas, não há elementos para que se possa efetivamente aferir e reconhecer a ocorrência de boa-fé na conduta do responsável, podendo este Tribunal, desde logo, proferir o julgamento de mérito pela irregularidade das contas, conforme os termos dos §§ 2º e 6º do art. 202 do Regimento Interno do TCU. (Acórdão 2064/2011-TCU-Primeira Câmara (Relator Ubiratan Aguiar) , 6.182/2011-TCU-1ª Câmara (Relator Weber de Oliveira) , 4.072/2010-TCU-1ª Câmara (Relator Valmir Campelo) , 1.189/2009-TCU-1ª Câmara (Relator Marcos Bemquerer) , 731/2008-TCU-Plenário (Relator Aroldo Cedraz) .
27. Dessa forma, o responsável Elbson Dias Soares deve ser considerado revel, nos termos do art. 12, § 3º, da Lei 8.443/1992, devendo as contas serem julgadas irregulares, condenando-o ao débito apurado.
Prescrição da Pretensão Punitiva
28.	 Vale ressaltar que a pretensão punitiva do TCU, conforme Acórdão 1441/2016-TCU-Plenário, Relator Benjamin Zymler, que uniformizou a jurisprudência acerca dessa questão, subordina-se ao prazo geral de prescrição indicado no art. 205 do Código Civil, que é de dez anos, contado da data de ocorrência da irregularidade sancionada, nos termos do art. 189 do Código Civil, sendo este prazo interrompido pelo ato que ordenar a citação, a audiência ou a oitiva do responsável.
29. No caso em exame, ocorreu a prescrição, uma vez que a irregularidade sancionada ocorreu em 1/12/2009, e o ato de ordenação da citação ocorreu em 18/5/2022.
CONCLUSÃO
30.	 Em face da análise promovida na seção 'Exame Técnico', verifica-se que o responsável Elbson Dias Soares não logrou comprovar a boa e regular aplicação dos recursos, instado a se manifestar, optou pelo silêncio, configurando a revelia, nos termos do § 3º, do art. 12, da Lei 8.443/1992. Ademais, inexistem nos autos elementos que demonstrem a boa-fé do responsável ou a ocorrência de outras excludentes de culpabilidade.
31.	Verifica-se também que houve a prescrição da pretensão punitiva, conforme análise já realizada.
32.	 Tendo em vista que não constam dos autos elementos que permitam reconhecer a boa-fé do responsável, sugere-se que as suas contas sejam julgadas irregulares, nos termos do art. 202, § 6º, do Regimento Interno do TCU, com a imputação do débito atualizado monetariamente e acrescido de juros de mora, nos termos do art. 202, § 1º do Regimento Interno do TCU, descontado o valor eventualmente recolhido.
33.	 Por fim, como não houve elementos que pudessem modificar o entendimento acerca das irregularidades em apuração, mantém-se a matriz de responsabilização presente na peça 62.
PROPOSTA DE ENCAMINHAMENTO
34. Diante do exposto, submetemos os autos à consideração superior, propondo ao Tribunal:
a)	considerar revel o responsável Elbson Dias Soares (CPF: XXX.375.505-XX) , para todos os efeitos, dando-se prosseguimento ao processo, com fulcro no art. 12, § 3º, da Lei 8.443/1992; 
b)	julgar irregulares, nos termos dos arts. 1º, inciso I, 16, inciso III, alíneas c, da Lei 8.443/1992, c/c os arts. 19 e 23, inciso III, da mesma Lei, as contas do responsável Elbson Dias Soares (CPF: XXX.375.505-XX) , condenando-o ao pagamento das importâncias a seguir especificadas, atualizadas monetariamente e acrescidas dos juros de mora, calculadas a partir das datas discriminadas até a data da efetiva quitação do débito, fixando-lhe o prazo de quinze dias, para que comprove, perante o Tribunal, o recolhimento das referidas quantias aos cofres do Fundo Nacional de Assistência Social, nos termos do art. 23, inciso III, alínea 'a', da citada lei, c/c o art. 214, inciso III, alínea 'a', do Regimento Interno do TCU.  
		Débitos relacionados ao responsável Elbson Dias Soares (CPF: XXX.375.505-XX) :
	Data de ocorrência
	Valor histórico (R$) 

	29/10/2009
	662,00

	1/12/2009
	463,50

	1/3/2009
	36.254,36

Valor atualizado do débito (com juros) em 19/8/2022: R$ 105.520,37.
c)	autorizar, desde logo, a cobrança judicial das dívidas, caso não atendida a notificação, na forma do disposto no art. 28, inciso II, da Lei 8.443/1992;
d)	autorizar também, desde logo, se requerido, com fundamento no art. 26, da Lei 8.443, de 1992, c/c o art. 217, §1º do Regimento Interno do TCU, o parcelamento da (s) dívida (s) em até 36 parcelas, incidindo, sobre cada parcela, corrigida monetariamente, os correspondentes acréscimos legais, fixando-lhe o prazo de quinze dias, a contar do recebimento da notificação, para comprovar, perante o Tribunal, o recolhimento da primeira parcela, e de trinta dias, a contar da parcela anterior, para comprovar os recolhimentos das demais parcelas, devendo incidir, sobre cada valor mensal, atualizado monetariamente, os juros de mora devidos, no caso do débito, na forma prevista na legislação em vigor, alertando o responsável de que a falta de comprovação do recolhimento de qualquer parcela importará o vencimento antecipado do saldo devedor, nos termos do § 2º do art. 217 do Regimento Interno deste Tribunal; 
e)	enviar cópia do Acórdão a ser prolatado à Procuradoria da República no Estado da  Bahia, nos termos do § 3º do art. 16 da Lei 8.443/1992, c/c o § 7º do art. 209 do Regimento Interno do TCU, para adoção das medidas cabíveis; e
f)	enviar cópia do Acórdão que vier a ser proferido ao Secretaria Especial do Desenvolvimento Social e ao responsável, para ciência;
g)	informar à Procuradoria da República no Estado da Bahia, ao Secretaria Especial do Desenvolvimento Social e ao responsável que a presente deliberação, acompanhada do Relatório e do Voto que a fundamenta, está disponível para a consulta no endereço www.tcu.gov.br/acordaos, além de esclarecer que, caso requerido, o TCU poderá fornecer sem custos as correspondentes cópias, de forma impressa; e
h)	informar à Procuradoria da República no Estado da Bahia que, nos termos do parágrafo único do art. 62 da Resolução TCU 259/2014, os procuradores e membros do Ministério Público credenciados nesta Corte podem acessar os presentes autos de forma eletrônica e automática, ressalvados apenas os casos de eventuais peças classificadas como sigilosas, as quais requerem solicitação formal."
2. O Procurador Sergio Ricardo Costa Caribé, representando o Ministério Público junto ao TCU, assim se manifestou (peça 78) :
"Trata-se de tomada de contas especial instaurada pelo Fundo Nacional de Assistência Social (FNAS) em razão de irregularidades na utilização dos recursos repassados no exercício de 2009 à Prefeitura Municipal de Anagé/BA, para aplicação em Proteção Social Básica e Proteção Social Especial.
2.	O tomador de contas concluiu pela existência de débito no valor histórico de R$ 37.379,86, sob a responsabilidade do Sr. Elbson Dias Soares (peça 54) .
3.	No âmbito deste Tribunal, procedeu-se à citação do responsável nos endereços disponíveis nas bases de dados sob custódia desta Corte de Contas (peças 66 e 67) . Apesar de devidamente notificado, consoante demonstra o aviso de recebimento na peça 68, e de ter solicitado prorrogação de prazo para defesa (peça 70) o Sr. Elbson Dias Soares permaneceu silente, configurando-se sua revelia.
4.	Em que pese a ausência de manifestação do responsável, entendo que o longo lapso temporal entre a irregularidade identificada e a citação levada a efeito pela unidade técnica requer que se aprecie, de ofício, a ocorrência da prescrição.
5.	De acordo com os elementos constantes dos autos, as irregularidades que ensejaram a instauração desta TCE ocorreram em 2009, conforme noticiado no relatório de fiscalização na peça 11, p. 16-20. Examinam-se, portanto, irregularidades cometidas há mais de dez anos, o que justifica, em meu sentir, que se apure a incidência da prescrição da pretensão de ressarcimento aos cofres públicos, sobretudo em face da evolução da jurisprudência do Supremo Tribunal Federal (STF) a respeito da matéria.
6.	Registro que, em diversas oportunidades, ao promover minuciosa e detida análise do tema, defendi que a prescrição da pretensão de ressarcimento ao erário deve seguir as regras estabelecidas no Código Civil atualmente vigente. Cito, como exemplo, os pareceres emitidos nos autos do TC Processo 000.012/2020-3, da relatoria do Ministro Vital do Rêgo; do TC Processo 036.485/2019-5, da relatoria do Ministro-Substituto Marcos Bemquerer Costa; do TC Processo 020.232/2017-9, da relatoria do Ministro-Substituto Weder de Oliveira; do TC Processo 031.091/2013-0, da relatoria do Ministro Benjamin Zymler; do TC  Processo 004.030/2017-6, da relatoria do Ministro-Substituto André Carvalho; do TC Processo 029.107/2019-9, da relatoria do Ministro Raimundo Carreiro; do TC  Processo 006.359/2019-1, da relatoria do Ministro Augusto Nardes; do TC Processo 017.162/2007-1, da relatoria do Ministro Aroldo Cedraz; do TC Processo 035.278/2015-3, da relatoria do Ministro-Substituto Augusto Sherman Cavalcanti; do TC Processo 000.071/2020-0, da relatoria do Ministro Jorge Oliveira; do TC Processo 027.487/2017-2, da relatoria do Ministro Walton Alencar Rodrigues; e do TC Processo 018.978/2012-6, da relatoria do Ministro Bruno Dantas.
7.	Nos pareceres lançados nos referidos processos, sustentei que, em razão de seu caráter genérico e da ausência de normas específicas que disciplinem o assunto, o art. 205 do Código Civil - que constitui a regra geral de prescrição - deve incidir, a priori, em todas as situações para as quais a lei não tenha estabelecido prazo inferior. As normas de direito civil, notadamente as insertas na parte geral do Código Civil, por sua abrangência e estofo em sólidos princípios de direito, devem orientar a aplicação do Direito em todos os ramos, quando não conflitantes com matérias especificamente reguladas. Assim, na inexistência de norma específica para a hipótese, entendo que devem incidir as regras da Lei 10.406/2002.
8.	Compreendo, ademais, que a regra do art. 205 do Código Civil, conquanto inespecífica, é perfeitamente compatível com as normas que, desde muito, regem o procedimento de controle externo. E, neste passo, para que não se afronte a harmonia e o caráter sistêmico de suas normas, o Código Civil também pode e deve servir de parâmetro para o regramento de outras questões, como, por exemplo, e no que couber: as causas de suspensão previstas nos arts. 198 e 200; as causas interruptivas do art. 202, incisos I e VI; o recomeço da contagem do prazo estabelecido no art. 202, parágrafo único; a prescrição intercorrente prevista no art. 202, parágrafo único; os efeitos da interrupção efetuada contra devedor solidário, ex vi do art. 204, § 1º, in fine; o prazo geral de dez anos previsto no art. 205; e o dever de guarda de documentos de que trata o art. 1.194.
9.	Ciente de que a egrégia Corte de Contas da União continua a adotar a tese da imprescritibilidade da pretensão de ressarcimento (v.g. Acórdão 5236/2020-TCU-Plenário, 11.839/2020-TCU-2ª Câmara, 18/2021-TCU-1ª Câmara e 120/2021-TCU-Plenário) , peço vênias para ratificar  o posicionamento externado nos pareceres acima referenciados, de que o exame da ocorrência da prescrição da pretensão de ressarcimento aos cofres públicos - instrumentalizada nos processos de contas que tramitam no TCU - deve ter como parâmetro o prazo geral de prescrição indicado no art. 205 da Lei 10.406/2002, contado a partir da data de ocorrência da irregularidade que deu origem ao débito, em consonância com o art. 189 da mesma lei.
10.	Isso posto, passo ao exame da ocorrência da prescrição da pretensão de ressarcimento no caso concreto. Considerando que as regras aplicáveis à prescrição da pretensão punitiva, nos termos do Acórdão 1441/2016-TCU-Plenário, são as mesmas que ora proponho para a análise da prescrição da pretensão de ressarcimento ao erário; considerando que, in casu, as irregularidades que ensejariam a aplicação de sanção são as mesmas que dariam causa à condenação em débito, assim como são as mesmas as causas interruptivas e demais variáveis; entendo cabível a análise em conjunto da ocorrência da prescrição para ambas pretensões.
11.	Tendo tais balizas como parâmetro para o exame da matéria, concluo pela consumação da prescrição da pretensão de ressarcimento ao erário neste processo. As irregularidades que ensejaram o débito ocorreram em 2009, conforme noticiado no relatório de fiscalização na peça 11, p. 16-20. Assim, o prazo prescricional de dez anos transcorreu sem que fosse interrompido pelo ato que autorizou a citação do responsável, qual seja, o pronunciamento do titular da unidade técnica, expedido em 18/5/2022 (peça 65) .
12.	Por conseguinte, nos termos do art. 212 do RI/TCU, as contas do responsável devem ser arquivadas, sem julgamento de mérito. Sem embargo, caso o Tribunal de Contas da União, numa análise perfunctória e não exauriente, entenda que as irregularidades guardam correspondência com quaisquer condutas tipificadas na Lei 8.429/1992, deve promover o encaminhamento do acórdão que vier a ser proferido ao Ministério Público Federal, para que adote as medidas que entender cabíveis.
13.	Admitindo que o Tribunal não acolha a tese de prescrição apresentada, em atenção ao parágrafo 2º do art. 62 do Regimento Interno do TCU, manifesto-me de acordo com a proposta da unidade técnica, no sentido de julgar irregulares as contas do responsável, bem como de condená-lo em débito, haja vista que não compareceu aos autos para se defender, configurando-se sua revelia.
14.	Diante do exposto, este membro do Ministério Público junto ao TCU propõe o arquivamento do presente processo, sem julgamento do mérito, nos termos do art. 212 do Regimento Interno do TCU (RI/TCU) , sem prejuízo de que, caso o Tribunal entenda pertinente, envie cópia do acórdão a ser prolatado, bem como do relatório e do voto que o fundamentarem, à Procuradoria da República no Estado da Bahia."
	É o relatório.

não há.

Procurador Sérgio Ricardo Costa Caribé.

TOMADA DE CONTAS ESPECIAL. FUNDO NACIONAL DE ASSISTÊNCIA SOCIAL. NÃO COMPROVAÇÃO DA APLICAÇÃO REGULAR DE RECURSOS. REVELIA. PRESCRIÇÃO INTERCORRENTE DAS PRETENSÕES RESSARCITÓRIA E PUNITIVA. ARQUIVAMENTO SEM JULGAMENTO DO MÉRITO.

TOMADA DE CONTAS ESPECIAL (TCE)

Unidade de Auditoria Especializada em Tomada de Contas Especial (AudTCE).

Trata-se de tomada de contas especial instaurada pela Secretaria Especial do Desenvolvimento Social em desfavor de Elbson Dias Soares, prefeito municipal de Anagé, BA, gestão 2009 a 2012, em razão de não comprovar a regular aplicação dos recursos repassados pela União por meio do Fundo Nacional de Assistência Social.
2. O fundamento para instaurar esta TCE, cujo prejuízo calculado alcançou o valor histórico de R$ 37.379,86, foi a constatação das seguintes irregularidades: 
2.1. ausência parcial de documentação de prestação de contas dos recursos federais repassados; e
2.2. desvio de finalidade por irregularidades no pagamento e fracionamento de despesas no aluguel de veículos e no abastecimento com recursos da assistência social.
3. Considerando que o prejuízo atualizado, somado a outro débito imputado ao mesmo responsável (TC Processo 034.579/2018-4) , ultrapassa o valor estabelecido no art. 6º, § 1º, da Instrução Normativa-TCU 71/2012, modificada pela IN-TCU 76/2016 - R$ 100.000,00 -, instaurou-se a presente tomada de contas especial.
4. Em decorrência, Elbson Dias Soares foi devidamente citado, mas permaneceu silente, de modo que o processo deve prosseguir à sua revelia, em atenção ao disposto no art. 12, § 3º, da Lei 8.443/1992.
5. Considerando que os recursos foram repassados ao município em 2009, cabe examinar a ocorrência da prescrição das pretensões punitiva e ressarcitória com base na Resolução-TCU 344/2022, que regulamenta o tema no âmbito desta Corte de Contas. 
6. Pelo novo normativo, o prazo prescricional passou a ser de cinco anos (art. 2º) , contado dos marcos iniciais indicados em seu art. 4º, que independem da ciência dos responsáveis acerca da existência do processo de apuração. Já a prescrição intercorrente tem como marco inicial da fluição a ocorrência do primeiro marco interruptivo da prescrição ordinária, nos termos do art. 8º da Resolução e da ementa do Acórdão 534/2023-TCU-Plenário, de relatoria do Ministro Benjamin Zymler.
7.  No caso concreto, tomei por referência decisões proferidas em tomadas de contas especiais instauradas em decorrência da Operação Gárgula. Nessa linha, com fundamento no inciso II do art. 4º da mencionada resolução, considero como termo a quo a data em que a prestação de contas deveria ter sido apresentada, ou seja, 29/4/2009, conforme relatório de fiscalização da Controladoria-Geral da União (CGU) à peça 11, fl. 6.
8. Após esse marco, houve diversas causas interruptivas da prescrição (art. 5º da Resolução-TCU 344/2022) , como:
8.1. relatório de fiscalização da CGU: em 26/7/2010 (peça 11) ;
8.2. notificações do responsável: em 12/4/2012 (peças 7 e 8) , 9/10/2013 (peças 23 e 24) e 12/11/2014 (peças 38 e 39) ;
8.3. termo de aprovação parcial da prestação de contas do Ministério do Desenvolvimento Social e Combate à Fome: em 30/3/2015 (peça 47) ;
8.4. despacho da Coordenação de Contabilidade do Ministério do Desenvolvimento Social e Combate à Fome: em 28/4/2015 (peça 49) ;
8.5. despacho da Coordenação de Contabilidade do Ministério do Desenvolvimento Social: em 17/12/2018 (peça 51) ;
8.6. nota técnica do Ministério da Cidadania: em 8/1/2019 (peça 52) ;
8.7. relatório do tomador de contas: em 19/8/2019 (peça 54) ;
8.8. relatório de auditoria da Controladoria-Geral da União: em 1/10/2020 (peça 56) ;
8.9. instrução da extinta Secretaria de Controle Externo de Tomada de Contas Especial: 18/5/2022 (peça 65) ;
8.10. citação do responsável: em 28/6/2022 (peças 66 e 68) ; e
8.11. instrução da extinta Secretaria de Controle Externo de Tomada de Contas Especial: 24/8/2022 (peça 77) .
9. Portanto, em razão de o processo ter ficado paralisado por mais de três anos - de 28/4/2015 a 17/12/2018 -, reconheço a incidência da prescrição intercorrente das pretensões ressarcitória e punitiva deste Tribunal. 
10. Destarte, nos termos do art. 212 do Regimento Interno, as contas de Elbson Dias Soares devem ser arquivadas, sem julgamento de mérito. 
	Ante o exposto, voto por que este Colegiado aprove a minuta de acórdão que submeto à sua apreciação.¿ 
TCU, Sala das Sessões, em tagDataSessao.
Ministro JHONATAN DE JESUS 
Relator